【裁判字號】    89,上,145
【裁判日期】    890913
【裁判案由】    損害賠償
【裁判全文】
臺灣高等法院高雄分院民事判決  八十九年度上字第一四五號
    上  訴  人  丙○○○
                甲○○
    右二人共同
    訴訟代理人  陳宏義律師  住台南市○○路○段一三四號九樓之二
    複代理  人  許紅道律師  住台南市○○路○段一三四號九樓之二
    被上訴  人  宗亞特用化學股份有限公司
                            設.
    法定代理人  乙○○      住.
    訴訟代理人  柯尊仁律師  住高雄市○○○路二三五號十五樓之二
                涂啟夫律師  住高雄市○○○路二三五號一五樓之二
右當事人間損害賠償事件，上訴人對於中華民國八十九年四月一日臺灣高雄地方法院
八十九年重訴字第六七號第一審判決提起上訴，本院判決如左：
      主      文
上訴駁回。
上訴訴訟費用由上訴人負擔。
      事      實
甲、上訴人方面：
一、聲明：請求判決：
  (一)原判決關於駁回上訴人請求名譽損失部分廢棄。
  (二)右廢棄部分，被上訴人應給付上訴人丙○○○、甲○○各新台幣（以下同）一百
    萬元，及均自起訴狀繕本送達被上訴人翌日起至清償日止，按年息百分之五計算
    之利息。
  (三)第一、二審訴訟費用，除確定部分外，由被上訴人負擔。
二、陳述：除引用在原審之陳述外，另補稱：
  (一)原審判決認被上訴人提起刑事告訴，係依據專利法行使權利之正當行為，難謂有
    任何不法可言。然查：(1)判斷行為人有無故意過失之不法，應就其行為整體加以
    觀察。本件被上訴人前後任董事長洪明義、乙○○，明知該ＢＰＯ之製造方法並
    非其所發明，卻偽稱自己為發明人，利用專利局無從知悉每一種產品製造方法及
    發表日期之漏洞，而以被上訴人名義申請專利獲准，實難謂其為合法取得專利。
    (2)上訴人丙○○○之先夫薛金雹，原本經營宗亞公司時，即在製造生產ＢＰＯ，
    嗣於八十年間，薛金雹將該宗亞公司及生產技術、設備轉讓予洪明義等人，並遣
    派甲○○前往指導該化學物之製造過程，迨至洪明義等能自行製造後，甲○○始
    回到育宗公司任職。而被上訴人卻以其不法申請之專利權，而向當初移轉、指導
    其技術之上訴人提出民、刑訴訟，其行為屬權利濫用，至為灼然。(3)依民法第二
    十八條及公司法第二十三條規定，被上訴人對其負責人洪明義、乙○○之行為所
    造成上訴人之損害，應負賠償之責任。
  (二)被上訴人提出買賣契約書，聲稱出售項目包括技術移轉，故移轉之後上訴人即不
    得再生產ＢＰＯ。惟查，一般技術移轉契約，僅約定受移轉人取得技術，並無禁
    止原出讓人繼續使用，實施原有技術之理，被上訴人復辯稱伊取得該技術後，又
    加以研發、創新，始聲請專利，此種說法，與事理顯不相符，蓋被上訴人如真有
    研發、創新，則其應以ＢＰＯ製造方法之改良，而申請〔新型專利〕，惟被上訴
    人明知自己非ＢＰＯ製造方法之原始發明人，卻向中央標準局申請〔發明專利〕
    ，又以該不當手段申請之專利權，向該技術之原出讓人提出告訴，其意圖使上訴
    人之名譽受損之意圖，及排除與上訴人間之公平競爭，已甚為明顯。
  (三)按〔權利之行使，不得違反公共利益或以損害他人為主要目的。行使權利、履行
    義務，應依誠實信用方法。〕，民法第一百四十八條定有明文。本件被上訴人於
    申請專利時，即偽稱自己為ＢＰＯ製造方法之發明人，顯非誠實信用，且於矇騙
    中央標準局取得專利後，又對其技術來源之上訴人提起民、刑事追訴，更是有違
    誠信，實難認係正當權利之行使，而係以背於善良風俗之方法加損害於上訴人。
  (四)被上訴人確實受有損害，依司法院八十一年三月十四日廳民一字第一三三三０
    號函意旨所示〔債權人某甲誤為指封與債務人某乙同名同姓之某丙土地，致村民
    咸認其積欠他人債務土地被查封，則其在鄉村所建立之聲望必有所減損信譽勢必
    低落，自屬民法第一百九十五條第一項所規定之名譽受損。〕，本件上訴人因被
    上訴人之不當告訴，而遭提起公訴，致一般社會大眾咸信上訴人有觸犯刑章，其
    影響上訴人之聲譽，實深且鉅，上訴人自得請求名譽受損之精神賠償。
三、證據：除引用在原審提出之證據方法外，另聲請調取台灣台南地方法院八十五年
    度易字第三七三三號違反專利法全卷。
乙、被上訴人方面：
一、聲明：請求判決：
  (一)上訴駁回。
  (二)第一、二審訴訟費用由上訴人負擔。
  (三)如受不利判決，願供擔保免為假執行。
二、陳述：除引用在原審之陳述外，另補稱：
  (一)按〔未經方法發明專利權專利人使用該方法，致侵害其專利權者，科新台幣三十
    萬元以下之罰金；且專利人就此得提起刑事告訴。〕，專利法第一百二十四條、
    第一百三十一條第二項分別訂有明文。經查，〔二苯甲醯過氧化物之製造方法〕
    ，係被上訴人花費鉅額資金、人力、精心改進之製造方法，被上訴人並依專利法
    之規定取得經濟部中央標準局第六０一四二號發明專利權，享有製造及使用、販
    賣該方法直接製造成物品之權利。上訴人丙○○○係育宗企業有限公司之負責人
    ，上訴人甲○○（即李火炎）為該公司之副廠長，明知被上訴人擁有前揭專利權
    ，仍未經被上訴人同意即逕行仿冒製造二苯甲醯過氧化物產品，並大量販售於市
    ，致被上訴人產品市場價格大跌，被上訴人曾多次制止上訴人為上述不法行為，
    上訴人均置之不理，被上訴人不得已對上訴人提起刑事告訴，追訴違反專利法之
    刑責，惟嗣後被上訴人之專利權因情事變更遭撤銷，上訴人獲判無罪，前開事實
    為兩造所不爭執。
  (二)次查，上訴人以獲無罪宣告為由，主張被上訴人應就提出侵害專利權之刑事告訴
    ，負損害賠償之責任，惟按〔損害賠償之債，以有損害之發生及有責任原因之事
    實，並二者之間有相當因果關係為成立要件，故原告所主張損害賠償之債，如不
    合於此項成立要件者，即難謂有損害賠償請求權存在。〕，最高法院四十八年台
    上字第四八一號判例可資參照。本件被上訴人既係經濟部中央標準局核準並登記
    而就該製造方法享有專利，就上訴人涉嫌侵害被上訴人前開專利權之行為，自有
    向上訴人提起刑事告訴之權利，被上訴人提起刑事告訴，係依據專利法行使權利
    之正當行為，上訴人上稱被上訴人提起不當刑事告訴，係故意以背於善良風俗之
    方法加損害於上訴人，顯非實在。另上訴人經檢察官提起公訴，係承辦檢察官依
    法令所為之處分，嗣因被上訴人之專利權被撤銷之情事變更，上訴人始獲判無罪
    ，惟檢察官之起訴尚無違法，上訴人亦未因之而受侵害，被上訴人更無故意或過
    失侵害上訴人權利之行為，上訴人之請求，顯無理由。
  (三)依八十年七月間買賣契約書第五條約定〔技術費用含上述條款在內（即包括第一
    條之公司執照、工業登記証、財產目錄、技術製造）〕；第二條約定〔生產產品
    之ＢＰＯ％、90％、98％等製造技術及業務移轉〕；第三條約定〔ＭＥＫ－Ｐ
    Ｄ硬化劑製造技術業移轉〕；第四條約定〔機械安裝及現有設備，如財產目錄全
    部移轉給乙方，轉移費用共計一千五百萬元〕；並於第六條及七條約定〔該技術
    既經轉賣乙方後，不得再轉售國內其他公司〕，且〔品質保証與訂約前甲方自行
    生產相同〕，顯見該技術轉賣前因由賣方實施技術製造，而於轉賣後由乙方實施
    技術製造，故約定品質應由賣方保証與訂約前賣方自行生產相同之品質，足見該
    買賣之範圍除公司執照、工業登記証、財產目錄外，尚包括讓與製造技術業務移
    轉及品質保証等權利，倘如上訴人所述，僅約定受移轉人取得技術，並無禁止原
    出讓人繼續使用實施原有技術，雙方豈需於品質保証事項另明白區分訂約前或訂
    約後之約定，又若無禁止原出讓人繼續使用實施原有技術，訂約後上訴人仍保留
    有實施製造方法之權利，則賣方豈會將公司執照、工業登記証、財產目錄、機械
    安裝及現有設備全部財產一併轉讓買方，且衡諸常情，倘賣方尚保有製造權，雙
    方豈需於契約書第十二條約定甲方取得乙方技術費一切照契約辦理，如有違約願
    雙倍技術費退還乙方，絕無怨言，並放棄抗訴權，復於第十一條後段特別約定賣
    方經營到產品庫存銷售完畢為止，足見上訴人捨棄原契約明文之約定，另謂並無
    禁止原出讓人繼續使用實施原有技術等語，顯與事實不符，不足採信。況依買賣
    契約書所載，該ＢＰＯ之製造技術及業務，係原宗亞特用化學股份有限公司所有
  ，上訴人根本無任何權利主張有權實施該技術。
  (四)系爭〔二苯甲醯過氧物之製造方法〕，係利用苯甲醯氯以過氧化氫氧化而製得二
    苯甲醯過氧化物，並在反應進行中以冰塊來降溫，且以氫氧化鈉中和反應的產物
    鹽酸進而提供一種安全性高，品質高，且製成高之二苯甲醯過氧化物之製造方
    法，此有專利說明書中發明摘要可按；而八十七年二月間經濟部中央標準局撤銷
    系爭專利權之理由，則係以〔本案之反應物添加順序及比例與反應條件之差異，
    為熟習該項技藝人士所能輕易更改；又其所獲得特定純度之產物，亦係為熟知該
    項技藝人士所慣用之手段，即經由改變各反應物之比例以獲得特定純度之產物，
    不具進步性。〕，且綜觀上述審定書，並無其他理由之說明系爭專利權之取得係
    〔被上訴人明知自己非ＢＯＰ生產技術之原始發明人，卻向中央標準局申請發明
    專利，抑或提及該局係受被上訴人矇騙使該局錯誤地核准其專利〕等語，而對於
    上訴人舉發所提出其與日本第一化成工業株式會社簽署並經辦妥認証之技術援助
    ，及上訴人於七十六年輸出ＢＯＰ製品之輸出許可証，証明被上訴人侵害其專利
    權之証據，則認定〔不具証據力〕，足見上訴人主張被上訴人有竊取其ＢＯＰ之
    製造方法，矇騙中央標準局遭撤銷專利權等情，顯與事實不符，不足採信。
三、證據：除引用在原審提出之證據方法外，另補提：買賣契約書一份為証。
丙、本院依聲請調取台灣台南地方法院八十五年度易字第三七三三號違反專利法全卷
    。
      理      由
一、上訴人主張：被上訴人於八十四年十月間以上訴人侵害其享有第六０一四二號發
    明專利權之〔二苯甲醯過氧化物之製造方法〕，而對上訴人提出刑事告訴，並於
    八十五年十一月間聲請假扣押上訴人之財產，惟該製造方法並非被上訴人所發明
    ，且原係上訴人丙○○○之夫薛金雹所使用，嗣轉讓與被上訴人，此為被上訴人
    所明知，上訴人並無侵害其專利權之行為，刑事部分並經判決無罪確定；又被上
    訴人係以矇騙方取得專利權，並對其技術來源之上訴人提起民、刑事追訴，則被
    上訴人顯係以背於善良風俗之方法為誣告，致上訴人名譽受損，爰本於民法第一
    百九十五條第一項規定，請求命被上訴人給付上訴人各一百萬元及法定遲延利息
    等語（上訴人於原審另請求賠償上訴人經營之育宗企業有限公司營業損失二百五
    十萬元、賠償上訴人丙○○○不當查封之損害二百五十萬元部分，經原審為上訴
    人敗訴之判決後，未據聲明不服而確定）。
二、被上訴人則以：被上訴人為該〔二苯甲醯過氧化物之製造方法〕之專利權人，就
    上訴人涉嫌侵害專利權之行為，自有提起刑事告訴及附帶民事賠償之權利，雖嗣
    後該專利權因情事變更（不具進步性）而遭撤銷，上訴人因而獲判無罪，然在專
    利權被撤銷前，被上訴人仍為合法之專利權人，即無侵害上訴人之權利可言；況
    該製造技術係被上訴人向上訴人丙○○○之夫薛金雹原所經營之宗亞特用化學股
    份有限公司所購買（即被上訴人係連同公司名稱、機械設備及製造技術一併購買
    ），依契約約定製造技術已歸被上訴人享有，此亦為上訴人所知悉等語，資為抗
    辯。
三、上訴人主張被上訴人於八十四年間，對上訴人提出侵害專利權之刑事告訴及附帶
    民事訴訟，並聲請假扣押上訴人薛施橙枝之財產，嗣該刑事案件經判決上訴人無
    罪確定之事實，業據提出台灣台南地方法院八十五年度易字第三七三三號刑事判
    決、八十五年度附民字第三五六號刑事附帶民事訴訟判決各一份及台灣高雄地方
    法院八十八年十一月廿四日八八高貴民強八五執全字第三五一０號函為証（見原
    審第十一～十六、四十頁），且為被上訴人所不爭執，則上訴人此部分主張之事
    實，可堪認為真實。又上訴人主張被上訴人係明知上訴人並無侵害專利權之行為
    ，且該製造技術係向上訴人丙○○○之夫薛金雹所買受，竟提出刑事告訴及假扣
    押，顯係故意以背於善良風俗之方法加損害於上訴人；被上訴人則辯稱係為保障
    專利權，而合法提出告訴及賠償，並無侵權行為等語。故本件之爭點應在於：被
    上訴人之刑事告訴及假扣押查封行為，是否係以背於善良風俗之方法加損害於他
    人而為侵權行為。經查：
  (一)系爭〔二苯甲醯過氧化物之製造方法〕，係被上訴人於八十一年七月間所申請並
    取得第六０一四二號發明專利權，專利期間自八十二年一月十一日起至九十七年
    一月十日止，嗣該專利權於八十五年九月間因遭舉發，於八十七年二月四日經中
    央標準局審定舉發成立應撤銷其專利權，並經行政院駁回被上訴人再訴願之事實
    ，業據兩造分別提出專利証書、舉發審定書（00000000NO一號）、及經
    濟部智慧財產局八十八年七月廿七日第慧專甲一五一０二字第三二一二三號函
    為証（見刑事偵查卷第四頁，原審卷第八三～八七頁），且為兩造所不爭執，則
    被上訴人於八十四年十月間對上訴人提出刑事告訴及八十五年十一月間假扣押查
    封上訴人財產時，仍為專利權人，即堪認定。又〔未經方法發明專利權專利權人
    同意使用該方法，致侵害其專利權者，科新台幣三十萬元以下之罰金。〕，為專
    利法第一百二十四條所規定，則被上訴人於其享有專利權之期間，就上訴人未經
    其同意而使用此製造方法生產之行為，提起違反專利法之刑事告訴，並聲請假扣
    押查封上訴人之財產，即屬為保護其權利之正當行為，尚難認係〔不法〕侵害上
    訴人之權利。
  (二)上訴人雖主張被上訴人明知上開製造技術係受讓自上訴人丙○○○之夫薛金雹，
    竟據以申請專利，並於矇騙取得專利權後，再據以對原技術來源之轉讓人提出刑
    事告訴，顯係以背於善良風俗之方法加損害於上訴人。惟查，系爭〔二苯甲醯過
    氧化物之製造方法〕，係被上訴人於八十年七月間，連同公司名稱、機械設備及
    製造技術一併向上訴人丙○○○之夫薛金雹原所經營之宗亞特用化學股份有限公
    司所購買，有被上訴人提出之買賣契約書在卷稽（見本院卷第卅六頁），上訴人
    對此契約之真正亦不爭執，而依該契約第一條約定〔甲方（指宗亞特用化學公司
    ）所生產之產品含公司執照、工廠登記証書、財產目錄、技術製造在內〕；第二
    條約定〔甲方所生產之產品含ＢＰＯ％、90％、98％等製造技術及業務移轉〕
    ；第四條約定〔機械安裝及現有設備（如財產目錄），全部移轉給乙方〕；第五
    條約定〔技術費用含上述條款在內，轉移費用共計一千五百萬元〕；第六條及第
    七條約定〔該技術既經轉賣乙方後，不得再轉售國內其他公司〕，且〔品質保証
    與訂約前甲方自行生產相同〕；第十一條約定〔甲方經營到庫存銷售完畢為止，
    其稅務由甲方自理〕，則就上開契約內容觀之，買賣之範圍除公司執照、工業登
    記証及機械設備外，尚包括〔製造技術〕之權利，係屬連同公司名稱、機械設備
    及製造技術等公司資產全面性之轉讓與承受，其買賣本旨應係承買後即由買受人
    享有該項製造技術之專用權利，否則如僅係單純製造技術之轉移，或仍可由出賣
    人保留繼續製造之權利，則何以第六條須約定〔該技術既經轉賣乙方後，不得再
    轉售國內其他公司〕，第十一條須約定〔甲方經營到庫存銷售完畢為止〕，況如
    該製造技術轉移後，並無禁止出讓人繼續使用該製造技術之本意，則又何須將公
    司執照、工業登記証、機械設備及製造技術等一併轉讓，且如賣方尚保有製造權
    利，則買受人仍須承擔出賣人以原始製造人身分繼續製造並銷售之不利益，應非
    契約訂立之本旨，亦與上開約定內容不符，上訴人認買賣契約並無禁止上訴人可
    繼續製造，即難採信。被上訴人既係完全取得系爭製造技術之權利，上訴人即無
    繼續製造之權利，則被上訴人於取得專利權後，因上訴人有製造銷售行為，而提
    出刑事告訴或聲請假扣押查封，其主觀上而言，顯係為保障自己權利之而為，尚
    難認係故意侵害上訴人之名譽或違反誠信原則而行使權利，亦與故意以背於善良
    風俗方法加損害於他人之要件有別，上訴人此部分論據，本院尚難採信。
  (三)至被上訴人所享有之專利權，雖經遭舉發而撤銷，惟其撤銷之原因係以〔本案之
    反應物添加順序及比例與反應條件之差異，為熟習該項技藝人士所能輕易更改；
    又其所獲得特定純度之產物，亦係為熟知該項技藝人士所慣用之手段，即經由改
    變各反應物之比例以獲得特定純度之產物，故不具進步性。〕、〔故本案與証據
    二之方法，雖有方法步驟之不同，惟其不同為習知技藝可輕易更改，難本案具進
    步性。〕、〔証據五與本案說明書所述之特徵以氫氧化鈉與過氧化氫組合來取代
    習知過氧化鈉之二苯甲醯過氧化物之製造方法，均屬特徵相同，故本案不具進步
    性。〕（見原審卷第八三～八六頁），並非以被上訴人明知其非該生產技術之原
    始發明人為撤銷專利權之原因，且刑事判決上訴人無罪之理由，亦僅提及因被上
    訴人之專利權業經撤銷，故上訴人無侵害專利權之可言，而為無罪之判決（見原
    審卷第十五頁），亦非以被上訴人明知無專利權而提出告訴為理由，則單以專利
    權被撤銷及刑事判決無罪之事實，亦無從佐証被上訴人係以故意背於善良風俗方
    法加損害於他人，上訴人此部分見解，本院難予採信。
四、綜上所述，被上訴人所為刑事告訴及假扣押查封行為，並不符合侵權行為之要件
    ，則上訴人本於侵權為之法律關係，請求被上訴人賠償其名譽損害，即屬無據，
    不應准許。原審本於上開論據，為上訴人敗訴之判決，並無違誤，上訴意旨指摘
    原判決不當，請求廢棄改判，為無理由，應予駁回。
五、結論：本件上訴為無理由，依民事訴訟法第四百四十九條第一項、第七十八條，
    判決如主文。
中      華      民      國    八十九    年      九      月      十三    日
                                      臺灣高等法院高雄分院民事第四庭
~B1審判長法官  王錦村
~B2法      官  許明進
~B3法      官  林紀元
右為正本係照原本作成。
如對本判決上訴，須於判決送達後二十日內向本院提出上訴狀，未表明上訴理由者，
，應於上訴後二十日內向本院提出理由書（均須按他造當事人之人數附繕本）。上訴
時應提出委任律師或具有律師資格之人之委任狀，並依附註條文規定辦理。
中      華      民      國    八十九    年      九      月      十五    日
~B法院書記官  張明賢
附註：
民事訴訟法第四百六十六條之一：
對於第二審判決上訴，上訴人應委任律師為訴訟代理人，但上訴人或其法定代理人具
有律師資格者，不在此限。
上訴人之配偶、三親等內之血親、二親等內之姻親，或上訴人為法人、中央或地方機
關時，其所屬專任人員具有律師資格並經法院認為適當者，亦得為第三審訴訟代理人
。
第一項但書及第二項情形，應於提起上訴或委任時釋明之。
                                                                        Ｂ


司法院資訊處製作；財團法人民間司法改革基金會備份。
